【裁判字號】    98,重訴,128
【裁判日期】    990129
【裁判案由】    給付價金
【裁判全文】
臺灣高雄地方法院民事判決             98年度重訴字第128號
原      告  志一企業股份有限公司
法定代理人  乙○○
訴訟代理人  王炯棻律師
            王錦堂律師
被      告  廣鑫營造有限公司
法定代理人  甲○○
訴訟代理人  路春鴻律師
當事人間請求給付價金事件，本院民國99年1 月7 日言詞辯論終
結，判決如下：
    主  文
原告之訴及假執行之聲請均駁回。
訴訟費用由原告負擔。
    事實及理由
一、原告主張：兩造於民國97年6月11日與原告簽定鋼筋訂購合
    約書，約定由原告供應不同材質、規格、單價，合計共500
    公噸之竹節鋼筋，依兩造約定之上開鋼筋種類之平均價格計
    算，每噸之單價為新臺幣（下同）35,000元，500噸鋼筋之
    總價含稅後共為18, 375,00 0元（下稱系爭合約）。依系爭
    合約第7條之約定交貨日期為自97年6月1日起至同年9月11日
    止，另依第10條之約定被告應在預定交貨日前14至21天下單
    通知原告。原告於系爭合約簽訂後，即以高價購買鋼胚等原
    料以生產被告所需鋼筋，詎被告於訂約後，見鋼筋價格下跌
    ，竟違約不通知原告交貨，且截至交期屆滿為止均未下單亦
    未受領任何鋼筋，由於原告早已備料完畢，被告違約致原告
    受有莫大損失，爰依民法第367條規定之法律關係，請求被
    告給付上開價金，另因兩造預定之最後交貨期日為97年9月
    11日，故自該日翌日起請求法定遲延利息等語。並聲明：（
    一）被告應給付原告18,375,000元，及自97年9月12日起至
    清償日止，按年息5%計算之利息。（二）願以現金或同額之
    彰化商業銀行股份有限公司高雄分公司無記名可轉讓定期存
    單供擔保，請准宣告假執行。
二、被告則以：兩造系爭合約第8條約定之訂金之性質係屬成約
    定金之性質之定金，被告於與原告訂立系爭合約後並未交付
    定金，系爭合約即未成立（下稱系爭定金）。又被告因工程
    之需要本擬向原告採購鋼筋，故通知原告報價，原告遂於97
    年6月10日提供鋼筋報價單予被告，經被告確認後於97年6月
    11日回傳予原告，再由原告製作系爭合約後於97年6月12日
    將系爭合約及預付訂金請款發票（下稱系爭發票）寄送被告
    ，惟因被告工地發生變化，被告採購人員唐淑芬於97年6月
    27日乃通知原告承辦人員即原告公司之副總經理黃丙丁欲解
    除系爭合約，而經黃丙丁同意後，被告即於97年7月3日將系
    爭發票退回原告，系爭合約已因兩造之同意而合意解除。另
    縱認系爭合約未經兩造合意解除，然依系爭合約所載各種規
    格鋼筋項下並未記載數量，且系爭合約第2條之合約總價欄
    為空白，並以括弧註明「此總價依實際出貨數量乘以單價增
    減之」，第7條交貨日期約定為「自97年6月11日起至97年9
    月11日止」，第15條並載明：「本合約書數量如于交貨日期
    內提貨完畢或交貨日期到期但未提完貨，合約均告終止」等
    ，可知兩造約定之提貨期限只有自97年6月11日起至97年9
    月11日為止，於此期間內只要數量或期限任何一項屆至，契
    約均當然終止，被告自簽訂系爭合約後至交貨期限屆滿為止
    ，並未下任何訂單，亦未受領任何鋼筋，系爭合約自已終止
    ，原告依已經終止之系爭合約請求被告給付上開價金，自無
    理由。又原告明知被告並未給付訂金亦未下單提貨，然從未
    於系爭合約期限屆至前或屆滿後要求或催告被告給付訂金或
    提領合約預定數量之鋼筋，卻於系爭合約終止後5個月始提
    起本訴，實係因現今國內鋼筋等原物料價格下跌，原告進料
    成本降低，以系爭合約單價向被告主張給付價金可獲取暴利
    ，其上開請求亦有悖於誠實信用原則等語，資為抗辯。並聲
    明：原告之訴駁回；如受不利判決，願供擔保請准宣告免為
    假執行。
三、兩造爭執及不爭執事項：
（一）不爭執部分：
  １、兩造於97年6月11日簽訂系爭合約，並有系爭合約1份在卷
      可稽（卷第8至10頁）。
  ２、被告於訂約後未給付訂金，亦未下單提貨。
  ３、被告於97年7月2日將系爭發票退回。
（二）爭執事項
  １、系爭定金之性質為何（系爭合約是否因被告未交付定金而
      未成立）？
  ２、系爭合約是否業經兩造合意解除？
  ３、系爭合約若未經兩造合意解除，被告有無受領鋼筋、給付
      價金之義務？
  ４、被告若無受領鋼筋、給付價金之義務，系爭合約是否因期
      間屆至而終止？
  ５、原告是否權利濫用？
四、系爭定金之性質為何（系爭合約是否因被告未交付定金而未
    成立）？
    按，定金之種類，因其作用之不同，通常可分證約定金、成
    約定金、違約定金、解約定金及立約定金等5種，至於交付
    定金之作用如何，應依當事人之合意，並綜觀契約之內容定
    之，惟因當事人之間通常係於成立契約之後始行交付定金，
    以之做為違約之擔保、解除權保留之代價或契約成立之證明
    之用，故除當事人間另有特別之約定外，殊難認為是以定金
    之交付為契約成立要件之成約定金，故主張係成約定金事實
    之當事人自應就此項特別成立要件之事實負舉證之責任（參
    見孫森焱著、民法債篇總論、第714頁以下）。本件被告抗
    辯系爭定金為成約定金性質之事實，為原告所否認，依上開
    說明，被告自應此事實負舉證之責任，惟被告僅空言主張，
    而未就兩造間有何特別約定為成約定金之事實舉證以實其說
    ，已不足以認其抗辯屬實；況依系爭定金係約定於系爭合約
    第8條之「付款方式」內而「非約定於前言或契約是否成立
    」等特別約定條文中，及第8條係約定為：「合約確認後開
    立合約總價30%訂金（現金），餘爾後需電匯當批出貨金額
    ，方可出貨（訂金尾批扣回）」，其所使用之文字係「合約
    確認後」始開立訂金及「訂金尾批扣回」等語解釋，應認系
    爭定金係屬擔保契約履行及損害賠償擔保之違約定金及做為
    一部給付用之性質，而非成約定金之性質，被告之此部份抗
    辯自不足採，故堪認被告雖未交付定金，系爭合約仍已有效
    成立。
五、系爭合約是否業經兩造合意解除？
    按，「當事人主張有利於己之事實者，就其事實有舉證之責
      任。」，民事訴訟法第277條前段定有明文。被告抗辯系
    爭合約於97年6月27日業經原告公司之副總經理黃丙丁之同
    意而合意解除之事實，為原告所否認，被告自應此事實負舉
    證之責任，就此事實證人唐淑芬雖到庭證稱：其於97年6月2
    7日曾與黃丙丁聯絡表示要取消合約，黃丙丁也有同意云云
    ，惟為證人黃丙丁所否認，並證稱：「唐淑芬在97年6月23
    日確實有打電話給我說要取消合約，我問說是什麼原因，他
    說是他們公司的意思要取消合約，沒有說何原因，我沒有當
    場答應他，我說我要跟你們董事長聯絡後看是什麼原因再決
    定，後來我聯絡他們董事長很多天，他們董事長不是外出就
    是在開會都聯絡不到，後來我請他們公司的小姐轉達說我要
    找你們董事長請幫我聯絡一下，後來他們董事長在97年7月
    的1日或2日不知道那一天中午時有跟我聯絡，我跟他們董事
    長說我們已經合作很多年了，鋼筋價格有漲有跌，我們的關
    係維持的不錯，我問他為何系爭契約要解約，他說我們公司
    的報價太高了，他說這份合約他要解除，我沒有當場答應，
    我就把這件事情回報給我們公司總經理黃甲乙處理，我們公
    司總經理就跟我說就把一切交給公司處理，不能說契約已經
    訂了，發票也開了，說要解除就解除。97年6月27日的那一
    天我沒有答應唐淑芬解約的要求，當天他確實有打給我但是
    我沒有答應，而且97年6月27日那一天我也有向唐淑芬催他
    們公司應該要給我們的預付款，因為我們的發票已經開出去
    很多天。」等語（上開2位證人之證詞，均參見卷第84頁以
    下之言詞辯論筆錄），經核證人唐淑芬係被告之職員與被告
    利害相關，其證詞有偏頗之虞，其證詞未經具結，缺乏可靠
    性之擔保，而唐淑芬已表明無法提出證明黃丙丁確有同意之
    相關物證佐證其上開證述屬實，其證詞即不足採信，則依舉
    證責任分配之原則，此項無法充份舉證之不利益自應歸由被
    告負擔。至於被告雖於97年7月3日（應是97年7月2日）將系
    爭發票退回原告，惟距97年6月27日已多日，而發票退回之
    原因甚多，亦可能是被告逕行退回，被告既無法舉證證明係
    基於原告同意解除契約之原因始退回，則此發票退回之事實
    ，即無法為有利於被告之認定，故被告之此部份抗辯，亦不
    足採。
六、系爭合約若未經兩造合意解除，被告有無受領鋼筋、給付價
    金之義務（含爭點４、被告若無受領鋼筋、給付價金之義務
  ，系爭合約是否因期 間屆至而終止）？
    原告雖主張依民法第367條之規定被告負有交付價金及受領
    系爭鋼筋之義務，惟為被告所否認，並以上開言詞抗辯。經
    查：
（一）按，買賣契約及民法第367條「買受人對於出賣人，有交
      付約定價金及受領標的物之義務。」之規定，係屬任意規
      定而非強制規定，因此買賣契約之當事人間就出賣人或買
      受人之權利或義務，如於買賣契約中另為特別之約定者，
      自得排除上開法條規定之適用。故本件如原、被告間就兩
      造於系爭合約中之權利或義務已有特別約定，自應適用兩
      造間之特別約定，而排除上開法條規定之適用。
（二）次按「解釋意思表示，固須探求當事人之真意，不得拘泥
      於所用之辭句，但所用之辭句業已表示當事人真意，無須
      別事探求者，即不得反捨所用之辭句而更為曲解。」，有
      最高法院86年度台上字第3042號判決之意旨可資參照。查
      兩造於系爭合約之第15條已明文約定：「本合約書數量如
      于交貨日期內提貨完畢或交貨日期到期但未提完貨，合約
      均告終止」等語，有系爭合約書在卷可稽，依上開約定所
      使用之「交貨日期到期但未提完貨，合約均告終止」等文
      字之文義解釋，被告如於交貨日期到期時「未提完貨」（
      文義解釋上，未提完貨自包含未提任何貨之情形），合約
      即告終止已甚明，並無文義不明而需賴解釋始得確定兩造
      意思情形，故依兩造之上開約定，被告自享有自行視情況
      決定是否願意向原告下單，及如欲下單時下多少數量單之
      權利，而排除民法第367條規定之適用。而系爭合約第7條
      已約明：「交貨日期：自97年6月11日起至97年9月11日止
      」等語。依上開約定之說明可知，系爭合約已因兩造約定
      之提貨期限只有自97年6月11日起至97年9月11日為止，而
      被告於此期限中並未向原告下任何訂單亦未受領任何鋼筋
      ，而使系爭合約自97年9月12日合法終止，原告自不得依
      已經終止及約定被告有權不向原告提貨之系爭合約請求被
      告給付上開價金。至於原告係基於何種考量、動機及原因
      而願意與被告為系爭合約第15條之上開約定，係原告本身
      之因素，並非系爭合約之內容，即非本院所得審酌。
（三）又原告雖提出台灣台北地方法院94年度訴字第4119號、94
      年度訴字第2933號民事判決，及台灣高等法院台中分院95
      年度重上字第93號、97年度上易字第281號民事判決，並
      稱上開判決均認買受人有提領貨物及交付價金之義務云云
      ，惟上開判決之當事人間並無如本件系爭合約第15條之上
      開約定，自不得為相同之解釋，併予敘明。
七、綜上所述，兩造間之系爭合約已於97年9月12日合法終止，
    被告於系爭合約之有效期間內亦享有不向原告提貨之權利，
    從而，原告依民法第367條規定之法律關係，請求被告給付
    上開價金及遲延利息，為無理由，應予駁回。
八、本件事證及法律關係已臻明確，兩造之其餘爭點，及其他主
    張、陳述、抗辯、攻擊防禦方法及所提出之其他證據，核與
    判決之結果不生影響，無庸逐一論述，附此敘明。
九、原告之訴既經駁回，則其假執行之聲請，即失所附麗，應併
    予駁回。
十、訴訟費用負擔之依據：民事訴訟法第78條。
中    華    民    國    99    年    1     月    29    日
                  民事第四庭法  官  郭文通
正本係照原本作成。
如不服本判決，應於送達後20日內，向本院提出上訴狀並表明上
訴理由，如於本判決送達前提起上訴者，應於判決送達後10日內
補提上訴理由書（須附繕本）。
中    華    民    國    99    年    1     月    29    日
                                書記官  黃婉婷

司法院資訊處製作；財團法人民間司法改革基金會備份。
